臺灣高等法院刑事判決　　　　　　　　95年度上易字第2014號
上　訴　人
即　被　告　乙○○
　　　　　　　　　　　樓
選任辯護人　楊詠熙律師
上列上訴人因妨害名譽案件，不服臺灣臺北地方法院94年度易字
第1962號，中華民國95年9月6日第一審判決（起訴案號：臺灣臺
北地方法院檢察署94年度偵字第12678號），提起上訴，本院判
決如下：
    主  文
原判決撤銷。
乙○○犯散布文字誹謗罪，處有期徒刑貳月，如易科罰金，以銀
元參佰元即新臺幣玖佰元折算壹日。
    事  實
一、乙○○與丙○○有金錢債務糾紛，多次向丙○○催討未果，
    心生不滿，竟自民國93年1月間起，至94年2月初止，接續多
    次前往臺北市○○區○○街8號3樓丙○○住處門口、樓梯間
    、樓下，或臺北市○○路26號前，丙○○所擺設章魚燒攤位
    前等不特定多數人得以共聞共見之場所，將冥紙、書寫有「
    三Ｆ丙○○欠債」、「三Ｆ丙○○欠債不還」之冥紙，灑下
    、放置或黏貼於住處門口、電梯、樓梯間或樓下住戶專用信
    箱，或以黑墨在該住處門口、電梯、樓下大門或住戶專用信
    箱，書寫「丙○○忌日12月15日」、「丙○○欠債不還」、
    「丙○○欠債要還」、「死忌丙○○」等文字，或以紙板書
    寫「丙○○欠債」字樣，並黏貼冥紙，將紙板吊掛於丙○○
    所設攤位前停放機車上，意圖散布於眾，而以散布文字方式
    ，指摘足以毀損丙○○名譽之事，及以加害生命之事恐嚇丙
    ○○，使丙○○心生畏懼，致生危害於安全。
二、案經丙○○訴由臺北市政府警察局中山分局報請臺灣臺北地
    方法院檢察署檢察官偵查起訴。
    理  由
一、前揭上訴人即被告乙○○散布文字毀損被害人丙○○名譽，
    及以加害生命之事恐嚇被害人之事實，(一)業據被害人於原審
    具結指證歷歷，並指訴其因此心生畏懼（見原審卷第34頁至
    第38頁），且有被害人提出之冥紙暨拍攝有被告所灑下、放
    置、黏貼冥紙，或以黑墨書寫文字，或吊掛紙板之照片，附
    卷為證（見偵查卷第24頁至第31頁、第43頁至第58頁）。(二)
    被害人於94年2月9日上午9時20分，前往臺北市政府警察局
    中山分局中山二派出所報案，指稱其住處1樓信箱遭不明人
    士張貼冥紙，大樓門內丟棄冥紙等情，有臺北市政府警察局
    中山分局95年6月9日北市警中分刑字第09532980700號函暨
    所附受理各類案件紀錄表影本在卷可按（見原審卷第77頁至
    第79頁）。(三)證人即臺北市政府警察局大同分局警員丁○○
    於本院證述：被告、被害人與甲○○曾到大同分局偵查隊，
    處理被害人積欠被告金錢的問題，甲○○有說要替被害人償
    還債務等語（見本院卷60、61頁），堪認被告確實與被害人
    有金錢債務糾紛，而多次催討未果。(四)被告於警詢及檢察官
    訊問時供述有至被害人住處及其所設攤位前，灑下、放置、
    黏貼上開冥紙，或以黑墨書寫上開文字，或吊掛上開紙板情
    事（見偵查卷第9、10、78、79頁）。(五)卷附照片雖未能正
    確顯示拍攝日期，然照片所顯示之拍攝日期不一，且同一地
    點，顯現情狀不同（例如(一)偵查卷第25、27頁照片日期不同
    ，拍攝地點相同，但地上冥紙散布狀況，明顯有別。(二)第30
    、31、43、44、45頁照片日期不同，拍攝地點相同，惟被告
    所著衣物及所持紙板不同），足證被告有先後多次行為。(六)
    被告以書寫被害人欠錢未還等字樣冥紙、紙板，或以黑墨書
    寫文字，於不特定之多數人得以共見共聞之場所展示，其有
    散布於眾以誹謗被害人之意圖，可以認定。
二、被告辯稱：我只有在93年1月間，1次去被害人家裡丟冥紙，
    及在被害人所設攤位前吊掛紙板，被害人指訴有十幾次之多
    ，並不實在，也沒有確實證據。我於94年2月8日至10日農曆
    過年期間，返回嘉義老家，不可能如被害人所指在臺北被害
    人住處灑冥紙，被害人指訴不實。如被害人對被告所為，有
    感覺害怕，不會隱忍2年才提出告訴，被害人應未因此心生
    畏懼。又被害人於事發2年後，方提出誹謗罪告訴，已逾6個
    月告訴期間。被害人確實積欠被告金錢，被告所指被害人欠
    債未還等事，即為真實，不成立誹謗罪等語。
三、經查，如前所述，被告有多次至被害人住處，及其所設攤位
    前，灑下、放置、黏貼上開冥紙，或以黑墨書寫上開文字，
    或吊掛上開紙板情事，可以認定。且被告於警訊及檢察官訊
    問時，並未供述僅有1次，事後空言翻異改稱僅有1次，顯與
    事實不符，無以採信。被害人所指被告灑冥紙、黑墨寫字及
    吊掛紙板等之日期、次數，並無確切佐證，雖不能採取，然
    被害人既然於94年2月9日前去派出所報案，以時值農曆過年
    期間，如非被告於該94年2月初期間，仍有上述行為，被害
    人信無可能突然報案之理。被告於94年2月初，仍有上述行
    為，而被害人係於94年2月18日向臺北地方法院檢察署提起
    誹謗告訴，有加蓋該檢察署收文戳記之刑事告訴狀可據（見
    他字第1437號卷第1頁），被害人提起告訴，自未逾告訴期
    間。次查，被告所舉證人高月麗雖於原審證稱94年2月8日至
    10日農曆過年期間，被告都在嘉義等情（見原審卷第39頁至
    第44頁），然嘉義、臺北間交通便利，隨時可以往返，所費
    時間僅需幾小時，證人高月麗既未時時與被告在一起，自不
    足以證明被告未曾於94年2月初，離開嘉義北上。再查，按
    冥紙乃民間習俗供奉亡者之物，被告多次使用冥紙，甚至書
    寫有「三Ｆ丙○○欠債」、「三Ｆ丙○○欠債不還」字樣之
    冥紙，一般人即可以理解，其寓意為欠債不還，會有死亡事
    端發生，客觀上足以令人心生對方有加害生命意思之聯想。
    參以被害人於原審結證：被告使用冥紙，，我覺得被告要暗
    中對付我，當然會害怕，要警察保護我等語（見原審卷第38
    頁），足認被告所為，已使被害人心生畏懼，致生危害於安
    全。至於被害人遲未報案，以雙方早即因傷害、妨害自由案
    件涉訟中，而被害人法律常識有限，未能即就被告上述行為
    ，提出告訴，核與常理無違，不能即認被害人之指訴，有不
    實之處。又查，被害人有無欠錢未還，涉及私德而與公共利
    益無關，被告以書寫被害人欠錢未還等字樣冥紙、紙板，或
    以黑墨書寫該文字，於不特定之多數人得以共見共聞之場所
    展示，足以毀損被害人之名譽，被告無以據刑法第310條第
    3項前段規定免責，自仍應成立誹謗罪。綜上，被告所辯，
    乃卸責之詞，不能採取。本件事證明確，被告犯行堪認定，
    應依法論科。
四、被告行為後，刑法施行法於95年6月14日修正公布，增訂第1
    條之1，95年7月1日施行，將刑法分則編所定罰金之貨幣單
    位均改為新臺幣，並將罰金數額分別提高為30倍或3倍，而
    94年2月2日修正公布，95年7月1日施行前刑法第33條第5款
    規定，罰金刑為銀元1元即新臺幣3元以上，修正後規定為新
    臺幣1千元以上，比較結果，法定刑有罰金刑之刑法第305條
    、第310條第2項，以修正前規定有利於被告，依刑法第2條
    第1項規定，應適用修正前規定。又刑法第41條第1項前段，
    關於易科罰金之折算標準，由銀元1百元、2百元、3百元，
    修正為新臺幣1千元、2千元、3千元，修正前規定較有利於
    被告。爰依刑法第2條第1項前段規定，就被告所犯刑法第
    305條、第310條第2項之罪，及易科罰金之折算標準，均適
    用被告行為時即修正前規定。
五、核被告所為，係犯修正前刑法第305條之恐嚇危害安全罪、
    第310條第2項之散布文字誹謗罪。被告先後多次恐嚇危害安
    全、散布文字誹謗犯行，各係本於催討同一債權未果洩憤之
    目的，侵害法益相同，各行為之獨立性薄弱，依社會一般觀
    念，可視為數個舉動之接續行為，是被告多次散布文字誹謗
    、恐嚇危害安全行為，分別論以接續犯一罪。被告所犯上開
    2罪，係一行為所犯，應依刑法第55條規定，以較重之散布
    文字誹謗罪處斷。被告所犯恐嚇危害安全罪，雖未經起訴，
    然其與已起訴之散布文字誹謗罪，有想像競合犯之裁判上一
    罪關係，為起訴效力所及，本院自應予以審理。
六、原審以被告罪證明確，據以論罪科刑，固非無見，然卷附冥
    紙或冥紙照片，並未顯示冥紙上有「忌日」、「死忌」等字
    樣，原判決認定被告有在冥紙上書寫上開文字等情，即與事
    實不符，尚有未合。又如前所述，被告至被害人所設攤位前
    吊掛紙板，應不只1次，原判決認定僅有93年7月17日1次，
    亦與事實不符，同有未合。被告上訴意旨，仍執前詞，否認
    犯罪，指摘原判決不當，提起上訴，雖無理由，然原判決既
    有上開可議之處，即屬無可維持，本院應予撤銷改判。
七、本院審酌被告有債務糾紛，不循正當法律途徑解決，而接二
    連三出以不法手段要債，侵擾被害人，犯罪情節不輕，及參
    酌被告智識程度不高，身體狀況欠佳，不知輕重利害，為催
    討金錢而出此下策之犯罪動機，暨事後一再飾詞圖卸，未見
    悔意之犯罪後態度等一切情狀，量處有期徒刑2月，並依修
    正前刑法第41條第1項前段、罰金罰鍰提高標準條例第2條規
    定，諭知易科罰金之折算標準。
八、公訴意旨另以：被告於93年7月17日，在被害人丙○○所設
    攤位前機車上，吊掛書寫「尋找一隻日本哈巴狗」等字樣紙
    板，以毀損被害人之日本國籍丈夫內藤政和之名譽，因認被
    告同涉有刑法第310條第2項之散布文字誹謗罪嫌等語。
九、按告訴或請求乃論之罪，未經告訴、請求或其告訴、請求經
    撤回或已逾告訴期間者，應諭知不受理之判決，刑事訴訟法
    第303條第3款，定有明文。
十、經查，被害人內藤政和係於94年2月18日，始具狀向臺灣臺
    北地方法院檢察署提出告訴，有蓋用該檢察署收文戳記之刑
    事告訴狀可稽（見他字第1437號卷第1頁），被害人內藤政
    和提出告訴，顯已逾6個月之告訴期間。依上開說明，原應
    諭知不受理之判決，惟檢察官認為此部分與上述有罪部分，
    有裁判上一罪關係，爰不另為不受理判決之諭知，併予敘明
    。
據上論斷，應依刑事訴訟法369條第1項前段、第364條、第299條
第1項前段，刑法第2條第1項前段、第55條、修正前刑法第305條
、第310條第2項、第41條第1項前段，罰金罰鍰提高標準條例第
1條前段、修正前罰金罰鍰提高標準條例第2條前段，判決如主文
。
本案經檢察官鄭銘謙到庭執行職務。
中　　華　　民　　國　　96　　年　　  1　　月　　2　　日
　　　　　　　　　刑事第十三庭審判長法  官  曾德水
                                    法  官  王炳梁
                                    法  官  李錦樑
以上正本證明與原本無異。
不得上訴。
                                    書記官  吳金來
中　　華　　民　　國　　96　　年　　  1　　月　　2　　日
附錄：本案論罪科刑法條全文：
刑法第305條
（恐嚇危害安全罪）
以加害生命、身體、自由、名譽、財產之事，恐嚇他人致生危害
於安全者，處 2 年以下有期徒刑、拘役或 3 百元以下罰金。
刑法第310條第2項
（誹謗罪）
散布文字、圖畫犯前項之罪者，處 2 年以下有期徒刑、拘役或 1
千元以下罰金。
